臺灣桃園地方法院民事判決
110年度重訴字第269號
原      告  瑩星不動產經紀有限公司

法定代理人  王瑩婷
被      告  許傳吉
            許廖春花

            許麗娟
共      同
訴訟代理人  邱英豪律師
上列當事人間請求給付服務報酬事件，本院於民國111年2月9日
言詞辯論終結，判決如下：
    主      文
被告應共同給付原告新臺幣陸佰柒拾伍萬伍仟肆佰陸拾壹元，及
均自民國一一○年六月二日起至清償日止按週年利率百分之五計
算之利息。
訴訟費用由被告共同負擔。
    事實及理由
壹、程序方面：
    按訴狀送達後，原告不得將原訴變更或追加他訴。但擴張或
    減縮應受判決事項之聲明者，不在此限，民事訴訟法第255
    條第1項第3款定有明文。經查，原告起訴時原聲明:「㈠被告
    許傳吉應給付原告新臺幣(下同)6,755,475元，及自民國110
    年6月1日起至清償日止按週年利率5%計算之利息。㈡被告許
    廖春花應給付原告6,755,475元，及自110年6月1日起至清償
    日止按週年利率5%計算之利息。㈢被告許麗娟應給付原告6,7
    55,475元，及自110年6月1日起至清償日止按週年利率5%計
    算之利息。㈣上開其中任一被告為給付，其餘被告於該被告
    已給付之範圍內免其責任。」(見本院卷第3至4頁)；嗣變更
    為:「被告應給付原告6,755,461元，及自110年6月2日起至
    清償日止按週年利率5%計算之利息。」(見本院卷第353、37
    1頁)，核其所為係屬減縮應受判決事項之聲明，依上開規定
    ，應予准許。
貳、實體方面：
一、原告起訴主張：兩造於110年3月31日簽立「不動產委託銷售
    契約」(下稱系爭契約)，約定由原告代為銷售被告所公同共
    有之桃園市○○區○○○段00地號土地(下稱系爭土地)，委託銷
    售期間自110年4月1日起至110年5月31日止，委託銷售價格
    為每坪單價103萬元。嗣訴外人張勝發於110年5月14日第1次
    簽署議價委託書，表示願以每坪100萬元之價格購買系爭土
    地，然因未達系爭契約所約定之委託銷售價格之103萬元，
    故被告不願以每坪100萬元之價格出售系爭土地，但被告又
    擔心最終無出價超過每坪100萬元之買方，被告遂希望張勝
    發能夠等候至110年6月10日，並於110年5月17日簽署切結書
    (下稱系爭切結書)，表示如迄至110年6月10日時仍無出現願
    以高於每坪100萬元價格購買系爭土地之買方時，被告則願
    與張勝發簽立買賣契約，然如屆時有2組以上均願以每坪100
    萬元價格購買系爭土地之買方時，則由被告評估買方之財力
    後決定之。而張勝發知悉被告簽署系爭切結書後，因不願等
    候至110年6月10日，遂於110年5月20日第2次簽署議價委託
    書，表示願逕以每坪103萬元之價格購買系爭土地，並交付
    票面金額為500萬元之支票1紙予原告做為斡旋金。據此，原
    告既已於兩造約定之委託銷售期限內完成居間仲介，則依系
    爭契約第9條之約定，被告自有應與原告所居間仲介之買方
    簽立不動產買賣契約，以及於簽約完成後，依系爭契約第5
    條之約定，給付原告買賣成交價格之百分之1即6,755,461元
    之服務報酬之義務。然被告於原告完成本件完成居間仲介後
    ，竟不願與原告所居間仲介之買方簽訂買賣契約，其顯係故
    意規避其等應依系爭契約第5條約定給付原告服務報酬之義
    務，則依民法第101條之規定，被告故意以不正當行為阻其
    條件成就，應視為條件已成就，是被告仍有依系爭契約第5
    條約定給付原告本件服務報酬之義務，爰依系爭契約第5、9
    條、民法第101條，提起本件訴訟等語。並聲明：被告應給
    付原告6,755,461元，及自110年6月2日起至清償日止按週年
    利率5%計算之利息。
二、被告則以：本件依系爭契約第5條約定，被告給付服務報酬
    之義務係於買賣契約成立時，顯見系爭契約之性質屬媒介居
    間，需因原告之斡旋、協助至買賣契約成立，原告始得請求
    被告給付報酬，要非僅報告締約義務；而被告於110年5月17
    日簽署之系爭切結書係經兩造討論後所簽訂，其性質為系爭
    契約之補充協議，應有拘束兩造之效，則張勝發雖於110年5
    月20日第2次簽署議價委託書，出價為每坪103萬元，然其僅
    提出票面金額500萬元之支票做為斡旋金，未達系爭切結書
    第1條約定之「斡旋金3000萬元以上」之條件，是原告並未
    完成被告委託之條件。從而，原告既未完成被告委託之條件
    ，仲介義務未完成，原告自無從依系爭契約第5條之約定，
    請求被告給付買賣成交價格之1%服務報酬等語，資為抗辯。
    並答辯聲明：原告之訴駁回。
三、原告主張兩造於110年3月31日簽立系爭契約，約定由原告代
    為銷售被告所公同共有之系爭土地，委託銷售期間自110年4
    月1日起至110年5月31日止，委託銷售價格為每坪單價103萬
    元；被告另於110年5月17日簽署系爭切結書，內容略以：「
    ⒈斡旋金(訂金)支票面額至少新臺幣參仟萬元以上，或同面
    額臺灣銀行支票。⒉至民國110年6月10日止，如無願以每坪
    單價超過壹佰萬元之實質買方時(實質買方係指簽訂不動產
    買賣議價委託書及簽發或交付面額新臺幣參仟萬元以上支票
    或臺支)，賣方願與瑩星不動產經紀有限公司居間媒合之合
    於委託條件(每坪單價新臺幣壹佰萬元購買桃園市○○區○○○段
    地號51號土地)之買方簽約(買賣契約)，但如屆時有相同價
    格之實質買方，實質買方提出相當之財力證明，再由賣方(
    即地主)擇優決定與何者簽約。⒊地主不整地，由買方自行整
    地。」；而張勝發原於110年5月14日第1次簽署議價委託書
    ，表示願以每坪100萬元之價格購買系爭土地，嗣於被告簽
    署系爭切結書後，再於110年5月20日第2次簽署議價委託書
    ，表示願逕以每坪103萬元之價格購買系爭土地，此有原告
    提出之系爭契約影本、被告簽署之系爭切結書影本、張勝發
    所簽署之第1、2次不動產買賣議價委託書影本附卷足憑(見
    本院卷第33至39頁、第45頁、第43至44頁、第47至第49頁)
    ，且為兩造所不爭執，此部分之事實，應堪認定。
四、得心證之理由：
　　原告主張其既已於委託銷售期限內完成居間仲介，則依系爭
    契約之約定，被告自有與原告所居間仲介之買方簽立不動產
    買賣契約及給付原告6,755,475元之服務報酬之義務，然被
    告竟故意不與原告居間仲介之買方簽立不動產買賣契約，規
    避其等應依約給付原告服務報酬之義務，依民法第101條之
    規定，被告仍有給付原告本件服務報酬之義務，為被告所否
    認，並以前揭情詞置辯。是本件之爭點厥為：（一）系爭切
    結書之性質為何?是否有變更系爭契約內容之效力?（二）原
    告依系爭契約第5條之約定，請求被告給付買賣成交價格之1
    %服務報酬，有無理由?茲析述如下：
（一）系爭切結書之性質為何?是否有變更系爭契約內容之效力?
　１、按當事人互相表示一致者，無論其為明示或默示，契約即
      為成立，民法153條第1項定有明文。又所謂契約變更乃不
      影響債之同一性之情形下，而修正契約相關之內容，除法
      律另有要物或要式之要求亦以當事人意思表示一致而生效
      。復按系爭契約第2條約定：「委託售價得經委託人及受
      託人雙方以書面變更之。」、第10條約定：「本契約非經
      雙方書面同意，不得單方任意變更之…」，則兩造倘欲就
      系爭契約之包含委託銷售價格、斡旋金以及其他買賣條件
      等事項進行變更或補充，自應經當事人雙方意思表示合致
      ，並以書面為之，始生拘束兩造之效力。
　２、被告抗辯系爭切結書為系爭契約之補充協議等語，經查，
      系爭切結書第1條雖載明：「斡旋金(訂金)支票面額至少
      新臺幣參仟萬元以上，或同面額臺灣銀行支票」，惟觀諸
      系爭切結書之立書人僅記載：「許麗娟、許傳吉、許廖春
      花」3人，而未見原告及其法定代理人之簽名及用印，未
      符合系爭契約第10條約定契約變更需經雙方書面同意之要
      件，且就原告否認系爭切結書所載之買賣條件已經兩造意
      思表示合致乙節，被告迄至言詞辯論終結時亦未提出相當
      之證據加以證明之，是縱系爭切結書為原告之法定代理人
      所代筆撰擬，仍應認系爭切結書僅為被告片面、單方之意
      思表示，並無變更或補充系爭契約內容之效力，亦無拘束
      原告之效果，則原告是否達成兩造約定之委託銷售條件，
      仍應以系爭契約之內容認定之。是被告主張應以變更後之
      切結書內容為依據，洵非可採。
（二）原告依系爭契約第5條之約定，請求被告給付買賣成交價
      格之1%服務報酬，有無理由?
　１、按系爭契約第9條約定：「受託人依本契約仲介完成者，委
      託人應與受託人所仲介成交之買方另行簽訂『不動產買賣
      契約書』，並由委託人及買方協商指定地政士辦理一切所
      有權移轉登記及相關手續。」、第5條約定：「買賣成交
      者，受託人得向委託人收取服務報酬，其數額為實際成交
      價之百分之壹。」，由此可知，原告倘欲取得系爭契約第
      5條所約定之服務報酬，其自應達成：⑴依系爭契約所約定
      之買賣條件完成居間仲介，及⑵被告與原告所居間仲介之
      買方簽訂「不動產買賣契約書」等之條件，被告始有依約
      給付原告本件服務報酬之義務。另按因條件成就而受不利
      益之當事人，如以不正當行為阻其條件之成就者，視為條
      件已成就，民法第101條亦有明文。
　２、經查，自系爭契約第2、3條觀之，兩造約定之委託銷售條
      件應為：⑴出售系爭土地之每坪價格應達103萬元，及⑵原
      告須於110年4月1日起至110年5月31日之委託銷售期間內
      完成居間仲介，而其中兩造並無原告所居間仲介之買方須
      出具3000萬元之斡旋金支票之約定，就此被告亦不爭執(
      見本院卷第223頁)，是原告所居間仲介之買方張勝發既已
      於兩造約定之委託銷售期間即110年5月20日簽署議價委託
      書，表示願以每坪103萬元之價格購買系爭土地，則被告
      自有依系爭契約第9條之約定，與張勝發另行簽訂不動產
      買賣契約書，及於買賣成交後給付原告實際成交價之百分
      之1之服務報酬之契約義務。惟被告竟於原告居間仲介完
      成並以存證信函通知被告時，向原告表示其拒絕與張勝發
      簽訂不動產買賣契約，致使本件不動產買賣交易不成立，
      此有原告於110年5月21日所發予被告之存證信函及被告於
      110年5月26日委由陳永來律師、林青慧律師所發予原告之
      存證信函在卷可稽(見本院卷第51至75頁)，被告明知原告
      已達成兩造所約定之委託銷售條件，仍斷然拒絕與張勝發
      簽訂不動產買賣契約，就此被告顯係因其不願依約給付原
      告服務報酬，而故意以不正當行為阻撓原告取得本件服務
      報酬之條件成就，則依民法第101條之規定，應視為條件
      已成就，是被告仍有依系爭契約第5條約定給付原告實際
      成交價之百分之1之服務報酬即6,755,461元(計算式：216
      8.17平方公尺×0.3025×103萬×1%=6,755,461)之義務。
　３、至被告辯稱系爭契約僅為一般委託契約，而非專任委託契
      約，且依系爭切結書第2條之約定，如實質買家先後以相
      同條件出價，被告可依此等實質買家提出之財力證明擇優
      決定與何人簽定買賣契約，可見被告並無必然須配合原告
      與原告所居間仲介之買家簽定買賣契約之義務等語。惟查
      ，系爭切結書僅為被告片面、單方之意思表示，並無拘束
      原告之效力，已如前述，且依系爭契約第9條約定，倘原
      告依系爭契約仲介完成，被告有「應」與原告所居間仲介
      之買方簽訂不動產買賣契約書之義務，顯見被告應無自由
      擇定是否與原告所居間仲介之買方簽訂動產買賣契約書之
      餘地；至若被告同時委託其他不動產仲介公司銷售系爭土
      地，而各該不動產仲介公司均依約達成被告所委託之條件
      ，此僅係被告如何與該等不動產仲介公司約定後續履行契
      約之問題，與本件被告對原告所應負之契約義務無關。
　４、另被告雖亦辯稱，系爭土地尚有繼承程序需要辦理，其中
      不僅買方要代繳遺產稅，繼承辦理程序也攸關履約期限，
      諸多重要條件必須買賣雙方有共識方可能簽定買賣契約，
      此可證本件買賣並非只有價格即可完成等語。然此應係原
      告依系爭契約所約定之條件居間仲介完成後，被告如何與
      原告所居間仲介之買方商議買賣契約條款及後續履約之問
      題，惟本件被告於原告居間仲介完成後，自始即拒絕與原
      告所居間仲介之買方商定買賣契約，是原告所居間仲介之
      買方自亦無與被告達成買賣契約協議之可能。況遍查系爭
      契約兩造亦未就代辦繼承及原告所居間仲介之買方應同意
      代繳遺產稅乙事有所約定，可見此等條件並非被告加諸於
      原告之特別委託銷售條件。是以，本件被告既係故意以不
      正當行為阻撓原告取得本件服務報酬之條件成就，則依民
      法第101條之規定，原告仍得依系爭契約第5條約定請求被
      告給付本件之服務報酬。從而，被告前揭所辯，均屬無據
      。
五、按給付無確定期限者，債務人於債權人得請求給付時，經其
    催告而未為給付，自受催告時起，負遲延責任。其經債權人
    起訴而送達訴狀，或依督促程序送達支付命令，或為其他相
    類之行為者，與催告有同一之效力；遲延之債務，以支付金
    錢為標的者，債權人得請求依法定利率計算之遲延利息；法
    定週年利率為百分之5，民法第229條2項、第233條第1項前
    段、第203條分別定有明文。本件原告對被告之本件服務報
    酬債權，核屬無確定期限之給付，而本件原告係於110年5月
    31日寄發存證信函催告被告履行給付，該存證信函並於110
    年6月1日送達予被告(見本院卷第85至89頁)，是認被告應於
    110年6月2日起，應按週年利率5%計付法定遲延利息。
六、綜上所述，原告依系爭契約第5、9條、民法第101條，請求
    被告給付原告6,755,461元，及均自110年6月2日起至清償日
    止按週年利率5%計算之利息，為有理由，應予准許。
七、本件事證已臻明確，兩造其餘攻擊、防禦方法及舉證，經本
    院審酌後，認對於判決結果不生影響，爰不一一論述，併此
    敘明。
八、訴訟費用負擔之依據：民事訴訟法第78條。
中　　華　　民　　國　　111 　年　　3 　　月　　9 　　日
                  民事第三庭法　官　張益銘

以上正本係照原本作成
如對本判決上訴，須於判決送達後 20 日內向本院提出上訴狀。
如委任律師提起上訴者，應一併繳納上訴審裁判費。
中　　華　　民　　國　　111 　年　　3 　　月　　9　　日
                            書記官　謝菁菁